臺灣高等法院臺中分院刑事判決
111年度上易字第747號

上  訴  人  臺灣臺中地方檢察署檢察官
被      告  黃孟紘



上列上訴人因被告詐欺案件，不服臺灣臺中地方法院110年度易
字第2595號中華民國111年6月23日第一審判決（起訴案號：臺灣
臺中地方檢察署110年度偵字第40229號），提起上訴，本院判決
如下：
    主  文
上訴駁回。
    理  由
一、公訴意旨略以：被告黃孟紘因需孔甚急，知悉告訴人鄭秀葳
    係從事不動產仲介為業，竟意圖為自己不法之所有，於民國
    109年5月間向告訴人鄭秀葳謊稱：欲向告訴人鄭秀葳借款新
    臺幣（下同）30萬元，而將其所有之門牌號碼為臺中市○○區
    ○○路000巷00號之房屋委託告訴人鄭秀葳出售，待房屋出售
    後自價金中扣除借款，以此方式償還借款等語，並於同年月
    9日簽發一般委託銷售契約書；另簽立發票日為同年5月11日
    、金額為27萬、3萬元本票供告訴人鄭秀葳擔保，致使告訴
    人鄭秀葳陷於錯誤而同意借款交付30萬元與被告黃孟紘。詎
    被告黃孟紘於110年1月26日委由其他仲介人員出售予蔡雪米
    ，並取得蔡雪米所交付價金後，竟未依約清償欠款，嗣告訴
    人鄭秀葳多次催討拒不償還，告訴人鄭秀葳始知受騙上當。
    因認被告黃孟紘涉犯刑法第339條第1項之詐欺取財罪嫌等語
    。
二、按犯罪事實應依證據認定之，無證據不得認定犯罪事實；又
    不能證明被告犯罪者，應諭知無罪之判決，刑事訴訟法第15
    4條第2項、第301條第1項分別定有明文。再檢察官對於起訴
    之犯罪事實，應負提出證據及說服之實質舉證責任。倘其所
    提出之證據，不足為被告有罪之積極證明，或其指出證明之
    方法，無從說服法院以形成被告有罪之心證者，基於無罪推
    定之原則，自應為被告無罪判決之諭知（刑事訴訟法第161
    條第1項、刑事妥速審判法第6條、最高法院92年台上字第12
    8號判決意旨參照）。
三、公訴意旨認被告黃孟紘涉有詐欺取財罪行，無非係以告訴人
    之指訴、證人蔡雪米之證述、本票影本及一般委託銷售契約
    書、臺灣臺中地方法院109年度司票字第6238號民事裁定、1
    09年度抗字第296號民事裁定、土地登記申請書、所有權移
    轉買賣契約書、土地所有權狀、被告之臺中市第二信用合作
    社向上分社帳號00000000000號帳戶之資金往來明細等為其
    主要論據。訊據被告堅決否認有何詐欺取財犯行，辯稱：我
    從109年10月就有打算要還告訴人錢，我當初跟告訴人借30
    萬元，告訴人要我補利息給她，我願意多給她5萬元利息，
    所以後來我是同意還告訴人35萬元，但告訴人要求我還50萬
    元，其中15萬元是仲介費，告訴人並沒有幫我賣，還要跟我
    要這15萬元的仲介費，告訴人要我一次清償，本票才要還我
    ，不讓我分期償還。我跟告訴人的委託銷售契約約定到109
    年12月31日，我會再委託其他仲介的原因，是因為委託告訴
    人賣屋的期限已經到了，我是110年1月才委託雅豐公司的黃
    小姐，我不是要詐欺告訴人，我沒有詐欺犯意。後來系爭房
    屋有賣給蔡雪米1480萬元，因為還有貸款、稅金等要扣除，
    實際只拿到約260萬元，但告訴人還是要求我還她50萬元，
    之後就談不攏，我賣屋所得的價款才拖到現在沒有還她，我
    一直有想要還告訴人錢，只是35萬元跟50萬元的差異等語。
    經查：
  ㈠被告於109年5月間向告訴人稱：欲向告訴人借款30萬元，將
    其所有坐落臺中市○○區○○段000000○000○00000○000000號土
    地及門牌號碼臺中市○○區○○路000巷00號房屋（下稱系爭房
    地）委託告訴人出售，待出售後自價金中扣除借款，以此方
    式償還借款等語，並於109年5月9日簽發一般委託銷售契約
    書，另簽立發票日為109年5月11日、金額為27萬、3萬元本
    票供告訴人擔保，告訴人同意借款30萬元與被告，而被告於
    110年1月26日，另委由其他仲介人員出售系爭房地予蔡雪米
    ，取得蔡雪米所交付價金後，並未依約清償欠款等事實，業
    據被告於偵查中、原審及本院審理時供述明確，核與證人即
    告訴人、證人蔡雪米於偵查中（具結）證述之情節大致相符
    ，並有本票影本2紙（他字卷第13頁）、臺中市中興地政事
    務所110年8月20日中興地所四字第1100008480號函暨檢附之
    土地登記申請書、土地建築改良物所有權買賣契約移轉書、
    建築改良物所有權買賣移轉契約書、臺中市豐原地政事務所
    土地所有權狀、建物所有權狀（他字卷第45至67頁）、一般
    委託銷售契約書（他字卷第175頁）在卷可稽。
　㈡惟按刑法詐欺取財罪之成立，以意圖為自己或第三人不法之
    所有，以詐術使人將本人或第三人之物交付為要件；而所謂
    以詐術使人交付，必須被害人因其詐術而陷於錯誤，或利用
    被害人之錯誤而行詐，苟其所用之方法，不能認為詐術，亦
    不致使被害人發生錯誤，即無詐欺可言（最高法院82年度台
    上字第3532號判決意旨參照）。從而，行為人如非自始基於
    不法所有之意圖，客觀上亦無施用詐術之行為，或並無損害
    發生，或被害人所受損害，非由欺罔行為而陷於錯誤所致，
    均不得遽以詐欺罪相繩。至民事債務人於債之關係成立後，
    如有未依債之本旨履行其債務或提出給付之情形，在一般社
    會經驗而言，可能之原因非一，或因不可歸責之事由無法給
    付，或因合法得對抗他造主張抗辯而拒絕給付，甚或債之關
    係成立後，始惡意不為履行，皆有可能，非必出於自始無意
    給付之詐欺犯罪一端。苟非於債之關係發生時，自始具有無
    意履行債務之詐欺犯意，即與前揭詐欺罪之構成要件有間，
    自不得以債務人單純債務不履行之客觀狀態，推定債務人自
    始即有不法所有或不法得利之詐欺犯意。
  ㈢證人即告訴人固指證被告另委託其他仲介人員出賣系爭房地
    ，惟其亦自承：委託專任期間只到109年12月31日等語（他
    字卷第78、132頁）；又觀諸告訴人提供其與被告簽立之一
    般委託銷售契約書（他字卷第175頁），其上已明載「委託
    銷售期間自民國109年5月9日起至109年12月31日止」；依此
    可見被告所辯會再委託其他仲介係因委託告訴人賣屋之期限
    已到等語，確屬實在。況考諸被告與告訴人間之通訊軟體LI
    NE對話紀錄（他字卷第149頁），告訴人曾稱「你自己找更
    高價賣是最好的，1月26日就可以過戶。你這個月趕快找人
    買」等語，則被告待委託告訴人銷售系爭房地之期間經過後
    ，另行委託其他仲介人員出賣系爭房地，應屬有據，難認有
    何施用詐術之犯意、犯行。
　㈣公訴意旨雖認被告取得出售系爭房地價款後，未依約清償欠
    款，而涉有詐欺取財犯行。惟衡諸常情，債務人借得款項後
    ，未能依約償還，原因非一，或因與債權人協談如何還款、
    還款金額無成，或因另有其他債務致無法周轉等，若非於借
    款時，自始即無償還之意，尚難逕以詐欺罪相繩。而依被告
    與告訴人間之通訊軟體LINE對話紀錄（他字卷第85至93頁、
    第137至161頁），告訴人有稱：「你答應仲介那邊連利息15
    萬給我，加原本欠35萬，給我50萬，我才會停止法院流程。
    即使你沒還，我也會找兄弟跟你要，你試看看。你對我瞭解
    只是善良面，狠勁地方你沒瞭解」等語；被告則稱：「我再
    次跟妳強調，妳不要在言語上逼我。欠妳35萬，妳叫我還50
    萬，妳是地下錢莊。妳一定要這麼做嗎，我欠妳錢我就還錢
    。算什麼利息，當初又沒說，妳當我是誰。我已經跟妳說了
    ，3月朋友借我，還妳錢。如果妳去強制執行，我只照票面
    還妳喔。我從頭到尾都沒說不還妳錢，妳這樣逼迫，用意何
    在」等語。依此等對話情節，顯見被告自借款後，確有多次
    與告訴人協談如何還款，僅因其等對於還款金額是否達50萬
    元乙節存有歧異，終致未能依約清償，此與被告自始即無依
    約履行、還款真意，而施用詐術騙取借款之舉措，仍迥不相
    同，足見被告前開所辯，洵非子虛。甚且，被告現已與告訴
    人調解成立，且調解時已給付10萬元予告訴人，餘款則分期
    償還，有臺灣臺中地方法院調解程序筆錄在卷可參（原審卷
    第71至72頁），堪認本件僅屬債務履行與否之民事糾葛，不
    能據此逕論被告有詐欺取財之犯意。
　㈤此外，公訴意旨所舉其餘證據，充其量僅可證明被告有簽立
    本票供擔保，及告訴人有向臺灣臺中地方法院聲請本票准許
    強制執行等情，均尚不足以佐證被告有何詐欺取財犯行。是
    基上說明，本案僅屬民事糾葛，尚難逕對被告論以詐欺取財
    罪責。
四、綜上所述，本件依檢察官所舉證據所為訴訟上之證明，於通
　　常一般人仍有合理之懷疑存在，尚未達於可確信其真實之程
    度，此外復查無其他積極之證據足以證明被告確有公訴意旨
    所指之詐欺取財犯行，則要屬不能證明被告犯罪。原審以不
    能證明被告犯罪，而依刑事訴訟法第301條第1項規定，諭知
    被告無罪之判決，經核認事用法，並無不合，應予維持。檢
    察官仍執陳詞就法院上開對證據取捨之理由重為爭執，而為
    相異之認定，並認應就被告予以論罪科刑，而指摘原判決不
    當，經查為無理由，應予駁回。　　
據上論結，應依刑事訴訟法第368條，判決如主文。
本案經檢察官鄒千芝提起公訴，檢察官王宜璇提起上訴，檢察官
王元郁到庭執行職務。
中　　華　　民　　國　　111 　年　　11　　月　　2 　　日
             刑事第一庭   審判長法　官　江  德  千
                                法　官　柯  志  民
                                法　官  簡  源  希　
以上正本證明與原本無異。
不得上訴。
                                書記官  吳  麗  琴
　　　　　　　　　　　　　　　　
中　　華　　民　　國　　111 　年　　11　　月　　2 　　日